【裁判字號】    97,台上,1442
【裁判日期】    970403
【裁判案由】    殺人
【裁判全文】
最高法院刑事判決            九十七年度台上字第一四四二號
上  訴  人  甲○○
選任辯護人  謝崇浯律師
上列上訴人因殺人案件，不服台灣高等法院中華民國九十六年八
月三十一日第二審更審判決（九十五年度＜原判決誤載為九十六
年度＞重上更(六)字第二０九號，起訴案號：台灣士林地方法院檢
察署八十九年度偵字第八六三九號），提起上訴，本院判決如下
：
    主  文
原判決撤銷，發回台灣高等法院。
    理  由
本件原判決認定：上訴人甲○○於民國八十九年八月中旬與張雅
玲認識，二人曾外出約會數次，上訴人對張雅玲有好感，嗣因張
雅玲提議分手而時有爭執。同年九月二十三日、二十四日二人與
友人一同參加吉普車隊活動，至宜蘭縣澎澎溫泉區露營。張雅玲
返家後，曾向其姊張雅琪表示與上訴人吵架。嗣於同年九月二十
六日上午六時四十分許，上訴人駕駛其所有之車號FH─０二０八
號自用小客車，至台北縣淡水鎮○○路一八二巷二十一號前，欲
接送張雅玲上班，嗣見張雅玲出門，上訴人在車上叫張雅玲，張
雅玲不予理會，上訴人因而動怒，竟基於殺人之犯意，先駕駛上
開小客車猛力撞擊張雅玲致其頭部著地，造成對衝性顱腦鈍力損
傷（中度），右前額部、右頂顳部至枕部頭皮下廣泛顯著出血、
左側額頂葉蜘蛛膜下腔出血九〤四公分、左側顳葉蜘蛛膜下腔出
血九〤五公分及皮質挫傷四〤三‧五〤０‧三（深度）公分、左
側顳葉後方皮質挫傷二處分別為一‧六〤一〤０‧八〤０‧一公
分、大腦廣泛充血與水腫等傷害，情況嚴重而當場昏厥，上訴人
隨即利用張雅玲昏迷無法反抗之機會，立刻將張雅玲抱起放入其
車後行李廂內，並駕駛該車至位於同鎮○○路一七三號旁之空地
（為該號住戶之停車場）後方距商工路約一九‧六五公尺之草叢
處，打開其車後行李廂，發現張雅玲並未氣絕，遂將當時已無何
抵抗能力之張雅玲拖下車，再持其所有先前供露營用而置於該車
後車廂內之西瓜刀一把，接續先前殺人之犯意，朝張雅玲身體猛
力砍去，於上訴人持刀砍殺張雅玲身體之初，張雅玲曾甦醒，見
上訴人持刀朝其身體砍來，試圖以雙手抓刀抵抗，致手部於上訴
人抽刀時受有傷害，而抵抗未果，上訴人即恣意接續持西瓜刀朝
張雅玲臉部、頸部、肩膀及其他身體部位猛力砍殺，致張雅玲受
有如原判決附表所示頭、頸、肩、手及其他身體部位多達一百處
之銳器創傷，致失血性休克死亡。迄目擊上訴人將張雅玲抱入上
開小客車後行李廂之民眾以車禍擄人為由報案，經警追查，直至
同日上午九時十五分許，經民眾吳則雄在張雅玲上址陳屍處發現
一具女屍，下體暴露仰臥在草叢中，雙手外張，兩腳屈膝狀，而
報警處理，經警根據民眾提供之上開小客車車號查得該車屬上訴
人所有，並從張雅琪處得知上訴人涉有重嫌，通知上訴人到案說
明，上訴人初以其小客車失竊為由，否認涉案，惟經警檢視上訴
人十指及布鞋發現有大量血跡反應，其無法解釋原因，警方根據
此等事證合理懷疑行兇者即為上訴人，要求上訴人之母吳富淑勸
說，上訴人始承認自己為行兇之人而查獲上情，並扣得上開西瓜
刀一把等情。因而撤銷第一審科處無期徒刑之判決，改判仍論上
訴人以殺人罪，處死刑，並為相關從刑之諭知。固非無見。
惟查：(一)、刑事訴訟法第一百六十五條第一項規定：「卷宗內之
筆錄及其他文書可為證據者，審判長應向當事人、代理人、辯護
人或輔佐人宣讀或告以要旨。」該規定本旨，乃基於直接審理原
則，於審判庭調查判決基礎之證據資料，用以擔保證據資料之真
實性，兼具保護被告之防禦權。原判決依據上訴人於八十九年九
月二十七日因羈押進入台灣士林看守所之該所新收被告健康檢查
紀錄表等資料，顯示上訴人之身體於事後除左手掌有一輕微劃傷
外，並無任何因被害人抗拒、拉扯造成之抓傷或紅腫等情，因認
上訴人所辯：在車內與被害人發生扭打云云，並非事實；而認定
本件犯罪之初，應係上訴人基於殺人之故意，先駕駛上開小客車
將被害人撞倒在地，被害人因受汽車猛力撞擊頭部著地，造成對
衝性顱腦鈍力損傷等傷害等情（見原判決第十五頁）。又上訴人
及其原審辯護人主張：上訴人係自首及原已罹患精神病症等語。
原判決則以證人即發現被害人遺體之吳則雄於警詢及警員吳盛德
於第一審證述、上訴人於警局書立之自白書、證人即上訴人之母
吳富淑於第一審證述（上訴人自白書製作之時間）、上訴人之兄
王聰偉於警詢之證供等資料，作為認定上訴人不合自首要件之論
據（見原判決第四頁、第六頁、第十八至二十頁）；另以國立台
灣大學醫學院附設醫院（下稱台大醫院）九十六年三月一日校附
醫精字第0961470023號函、慶安中醫診所九十年十月十二日慶安
（90）亮字第001 號函及病歷，作為其認上訴人犯罪時精神狀況
並無異常，亦無因精神障礙或其他心智缺陷，致不能辨識其行為
違法或欠缺其辨識而行為之能力，或因前項之原因，致其辨識其
行為違法或依其辨識而行為之能力顯著減低之情形等減刑原因之
憑證（見原判決第二十三、二十五頁）。然查原審於審判期日，
未依刑事訴訟法第一百六十五條第一項之規定，踐行調查程序向
上訴人及其辯護人宣讀上揭相關之筆錄、文書或告以要旨（見更
(六)卷第一九一至一九九頁），使上訴人及其辯護人有辯解、辯護
之機會，不但與直接審理法則有違，且有應於審判期日調查之證
據而未予調查之違誤。(二)、國家刑罰是一種以保護社會共同生活
為目的之人類制度。因此，刑罰權之根據應該在於法益保護，而
促使行為者復歸於法共同體，使其再社會化，應為刑罰之主要目
的之一。法官量刑時，自應併予考慮刑罰之復歸作用。又科刑時
應審酌刑法第五十七條所列各款事項及一切情狀，以為量刑輕重
之標準。而單純科刑應行審酌之事項，非屬犯罪構成要件之事實
者，固以經自由證明為已足，然所謂自由證明，僅指調查方式不
受嚴格限制而已，其關於上揭科刑審酌裁量事項之認定，仍應與
卷存證據相合，始屬適法（本院七十一年台上字第五六五八號判
例意旨參照）。經查證人即台灣台北看守所宗教師邱見利、證人
即更生保護會宗教師蘇燦煌均證稱：上訴人有懺悔之意等語。原
判決則敘明：「如果其（指上訴人）有如上揭證人所稱之悔悟之
心，甚至所謂柔軟的心，並因信奉宗教而澈底懺悔，又焉會仍以
虛設之被害人持刀砍人之情節為辯解，且上開台大醫院測驗鑑定
結果亦認被告思考簡化，對外在扭曲，缺乏自省能力，情緒未能
有效控制，人際疏離防衛心重，自我印象不切實際，建立於主觀
經驗等語，則被告向上開宗教師表現知錯悔改及書寫文章表示懺
悔之外觀顯與前開事證不符，能否謂其真心，殊值得存疑」等情
（見原判決第三十一、三十二頁）。然查上訴人於原審已供稱：
「（被害人）沒有（拿西瓜刀對付我）」等語（見更(六)卷第一九
六頁背面），核無原判決所謂「以虛設之被害人持刀砍人之情節
為辯」之情形。且查台大醫院九十二年三月十七日（九十二）校
附醫精字第9200002467號函覆之鑑定報告書（見更(一)卷第一六七
至一七三頁），記載：「(三)心理測驗：智力測驗結果……，班達
測驗，顯示傾向對外在現實缺乏適當之關切，行動衝動精略不求
完善，自卑無信心，較不成熟。羅氏墨漬測驗，顯示思考簡化，
看事籠統成熟度差，對外在扭曲，但無明顯精神病性反應，缺乏
自省能力，情緒未能有效控制，人際疏離防衛心重，自我印象不
切實際，建立於主觀經驗。」（見更(一)卷第一七一頁），其中所
謂「班達測驗」、「羅氏墨漬測驗」均是檢查受測人器官本身或
功能有無異常之方法，以上揭方法測驗結果僅在顯現受測人之人
格特質，並非用以檢視其犯罪後態度如何，尚不能據此評斷其犯
罪後態度是否良好。原判決以上開各情，懷疑上訴人犯罪後並無
悔悟態度，自與卷存證據不相適合。再查原判決復以「審理中對
最高法院發回意旨所載為何被害人屍體被發現時，下體裸露，是
否另涉其他犯罪情節，被害人家屬且質疑被告是否再涉性侵被害
人而引發殺機，被告仍堅不吐實，辯謂係自後車廂拖下被害人不
慎拉扯下其衣物云云，百般掩飾其犯行，益見被告仍毫無悔意」
等由（見原判決第三十三頁），認上訴人事後卸責，並無悔意。
此部分之論述，與現行刑事訴訟法採無罪推定之原則顯不相合，
原審在查無證據證明上訴人另有其他犯行之情況下，遽以上揭理
由，推認上訴人並無悔意，尤有可議，難謂允當。又上訴人是否
確已無法再教育使其社會化，而非使其與社會永遠隔絕不能達刑
罰之目的？原審未併予考量說明，亦欠周全。以上或為上訴意旨
所指摘，或屬本院得依職權調查之事項；因案關極刑之重典，為
期翔實並昭折服，應認原判決仍有撤銷發回更審之原因。又原判
決既認本件無法律變更之問題，則應適用裁判時刑法，乃原判決
誤引修正前刑法第三十八條第一項第二款規定（見原判決第三十
三頁，事實及理由八之(二)）。另被害人之左側顳葉後方皮質挫傷
二處分別為一‧六〤一〤０‧三及一‧一〤０‧八〤０‧一公分
（見第一審卷一第四十七頁），原判決誤載為一‧六〤一〤０‧
八〤０‧一公分（見原判決第二頁第一、二行）。案經發回，併
宜注意及之。
據上論結，應依刑事訴訟法第三百九十七條、第四百零一條，判
決如主文。
中    華    民    國  九十七  年    四    月    三    日
                      最高法院刑事第十一庭
                          審判長法官  邵  燕  玲
                                法官  李  伯  道
                                法官  孫  增  同
                                法官  吳      燦
                                法官  李  英  勇
      本件正本證明與原本無異
                                      書  記  官
中    華    民    國  九十七  年    四    月    八    日
                                                      Ｑ


司法院資訊處製作；財團法人民間司法改革基金會備份。
